臺灣高等法院臺南分院刑事裁定
111年度毒抗字第432號
抗  告  人  吳璟閎





上列抗告人因聲請觀察勒戒案件（臺灣臺南地方檢察署111年度
聲觀字第342號、毒偵字第906號），不服臺灣臺南地方法院中華
民國111年5月17日裁定（111年度毒聲字第449號）提起抗告，本
院裁定如下：
    主  文
抗告駁回。
    理  由
一、抗告意旨略以：本件檢察官於聲請觀察勒戒前，均未告知抗
    告人觀察勒戒之法律要件及效果，或以易服勞務、繳納處分
    金、心理輔導、法治教育或其他預防再犯措施為附條件緩起
    訴處分，未能有以書面或言詞陳述意見之機會。原審法院裁
    定前，除須斟酌檢察官之聲請是否賦予抗告人陳述意見之機
    會，同時亦應給予抗告人陳述意見之機會，所考量者不僅形
    式上有無施用毒品或是否合乎觀察勒戒之法律規定，本案原
    審法院於裁定前，並無任何開庭通知，使抗告人有陳述意見
    之機會，僅屬形式上書面審查，在憲法保障聽證權之原則下
    ，原審法院是否妥適判斷法定實質要件，本於合目的性裁量
    ，尚非無疑，抗告人直到收受原裁定前，均不知有此聲請程
    序，聽審權保障不足，不符正當法律程序，侵害訴訟權之保
    障，原裁定為法不當，請求撤銷等語。
二、犯毒品危害防制條例第10條之罪者，檢察官應聲請法院裁定
    ，令被告入勒戒處所觀察、勒戒，其期間不得逾2月。毒品
    危害防制條例第20條第1項定有明文。而檢察官依毒品危害
    防制條例第20條第1項規定，聲請令入勒戒處所觀察、勒戒
    ，並未規定應傳訊被告到庭陳述意見，至於刑事訴訟法第25
    3條之1第2項雖規定，檢察官命被告遵守或履行前項第3款至
    第6款之事項，應得被告之同意。是檢察官為緩起訴處分命
    被告完成戒癮治療者，須得被告之同意，反之，如檢察官於
    個案中，並無認為有何以緩起訴為適當者，自無該條應得被
    告同意規定之適用，而得逕行聲請法院裁定令入勒戒處所實
    施觀察勒戒，檢察官聲請程序既無違法之處，法院仍應就檢
    察官之聲請實質審查。經查：抗告人於民國111年1月29日20
    時許，經警取得其同意後採尿送驗，結果呈第二級毒品甲基
    安非他命代謝物陽性反應等情，有勘查採證同意書、高雄市
    政府警察局仁武分局毒品案嫌疑人尿液代碼與姓名對照表、
    正修科技大學超微量研究科技中心尿液檢驗報告在卷可憑，
    是抗告人於採尿前96小時內之某時，在不詳處所施用第二級
    毒品甲基安非他命乙情，即堪認定。抗告人雖於警詢時供稱
    ，僅施用愷他命，並未施用其他毒品，然常人如未施用毒品
    ，其尿液中當不會呈現毒品及其代謝物陽性反應，倘有施用
    甲基安非他命者，所施用之甲基安非他命經口服投與後，約
    70%於24小時內自尿中排出，約90%於96小時內自尿中排出，
    而其成分之檢出，與其投與方式、投與量、個人體質、採尿
    時間與檢測儀器之精密度等諸多因素有關，因此僅憑尿液中
    呈甲基安非他命陽性反應，推算吸食時間距採集時間之長短
    ，最長可能不會超過4日。而酵素免疫分析法屬免疫學分析
    原理，當其他藥物化學結構相近才可能引起偽陽性；氣（液
    ）相層析質譜儀法則係目前確認藥物篩檢結果時最常採用之
    確認方法，在良好的操作條件下，以氣（液）相層析質譜儀
    作藥物及其代謝物之定性及定量分析，幾乎不會有偽陽性反
    應產生，本件正修科技大學超微量研究科技中心初步檢驗方
    法為酵素免疫分析法，確認檢驗則為液相層析質譜儀分析法
    ，結果為甲基安非他命濃度16000ng/mL，安非他命4760ng/m
    L，依濫用藥物尿液檢驗作業準則第15條第1項：「初步檢驗
    應採用免疫學分析方法。檢驗結果尿液檢體中濫用藥物或其
    代謝物之濃度在下列閾值以上者，應判定為陽性：一、安非
    他命類藥物：500ng/mL。」、第18條第1項：「初步檢驗結
    果在閾值以上或有疑義之尿液檢體，應再以氣相或液相層析
    質譜分析方法進行確認檢驗。確認檢驗結果在下列閾值以上
    者，應判定為陽性：一、安非他命類藥物：㈡甲基安非他命
    ：甲基安非他命500ng/mL，且其代謝物安非他命之濃度在10
    0ng/mL以上。」，抗告人之尿液以液相層質譜儀分析法確認
    檢驗之結果，應判定為甲基安非他命陽性無誤。而抗告人未
    曾因施用毒品經觀察勒戒，有臺灣高等法院被告前案紀錄表
    可查，是檢察官依毒品危害防制條例第20條第1項規定，聲
    請令入勒戒處所實施觀察勒戒，核無程序上之違誤。
三、毒品危害防制條例修正後，對於施用毒品者雖採取多元且以
    機構外處遇為主之「除刑不除罪」刑事政策，機構內之監禁
    措施則屬最後手段，惟機構內之觀察勒戒，與機構外之戒癮
    治療，同屬刑罰之替代措施，均屬治療為重之處遇，對於不
    適宜進行機構外治療方式之被告，檢察官依裁量權之行使聲
    請以實施觀察、勒戒之方式戒除毒癮，並無違背上開毒品危
    害防制條例修正之立法目的。經查：
㈠、本件抗告人因涉嫌詐欺取財、毒品危害防制條例等案件，經
    臺灣橋頭地方檢察署檢察官於111年1月29日訊問抗告人後，
    就違反毒品危害防制條例部分，移轉管轄於臺灣臺南地方檢
    察署，該署檢察官曾傳喚抗告人於111年4月28日15時許到庭
    ，然抗告人並未到庭，檢察官考量抗告人另案涉嫌詐欺取財
    及妨害自由案件，因認抗告人不宜為緩起訴處分，向原審法
    院聲請觀察勒戒，並非未曾給予抗告人陳述意見之機會，抗
    告人於檢察官傳喚時不到庭，自願放棄陳述意見之機會，抗
    告人執此主張檢察官聲請觀察勒戒侵害其陳述意見權，本無
    理由。
㈡、除檢察官考量抗告人涉嫌其他刑事案件而不宜為緩起訴處分
    外，本院並考量戒癮治療之緩起訴處分，屬非拘束人身自由
    之社區處遇措施，其戒癮成效高度仰賴受處分人自願性、規
    律性配合醫療處置，如受處分人因個人因素無法充分配合，
    將使戒癮治療成效不彰，徒增社會資源之浪費，亦違反戒癮
    治療之目的，則如自始否認施用毒品之人，已可見其不願面
    對過錯，逃避司法介入之心態，如再令其進行非拘束性之戒
    癮治療，顯可預見其無法達到戒除毒品之目的，更因此排擠
    有限之司法醫療資源，檢察官就此類案件聲請令入勒戒處所
    實施觀察勒戒，即有其必要性。本件抗告人於警詢時否認施
    用甲基安非他命，於臺灣橋頭地方檢察署檢察官訊問時，亦
    否認有施用第二級毒品，嗣經移轉管轄於臺灣臺南地方檢察
    署，經檢察官傳喚，亦未到庭，甚且，本院於抗告程序，亦
    定期傳喚抗告人到庭陳述意見，抗告人仍無正當理由不到庭
    ，其逃避不願面對之心態甚明，自有令其入勒戒處所，實施
    觀察勒戒之必要。
㈢、至於原審法院未給予抗告人陳述意見之機會而逕行裁定，程
    序上固有未盡妥適之處，然本院於抗告程序業已傳喚抗告人
    到庭，抗告人無正當理由不到庭，抗告人執此指摘原裁定不
    當，即為無理由。
四、綜上，抗告人符合毒品危害防制條例第20條第1項之聲請觀
    察勒戒要件，檢察官聲請裁定命抗告人實施觀察、勒戒，程
    序尚無違背法律之規定，原裁定依檢察官之聲請，裁定抗告
    人送勒戒處所觀察、勒戒，雖未說明其裁量權行使之理由，
    然因結果核無不合，抗告人抗告請求撤銷原裁定，為無理由
    ，應予駁回。　
五、應適用之法律：刑事訴訟法第412條。　　　　　
中　　華　　民　　國　　111 　年　　6 　　月　　28　　日
                  刑事第一庭    審判長法　官  楊清安
                                      法　官  陳顯榮
                                      法　官  蕭于哲
以上正本證明與原本無異。
不得再抗告。
　　　　　　　　　　　　　　　　　　　書記官　鄭信邦　　
中　　華　　民　　國　　111 　年　　6 　　月　　28　　日